最高法院刑事判決　　　　　　一○○年度台上字第一三一六號
上　訴　人　李得良
　　　　　　石孟弘
　　　　　　陳琮祺
　　　　　　陳千
上列上訴人等因違反毒品危害防制條例案件，不服台灣高等法院
台中分院中華民國一００年一月二十日第二審判決（九十九年度
上訴字第一一０七號，起訴案號：台灣台中地方法院檢察署九十
八年度偵字第一八五七三號），提起上訴，本院判決如下：
    主  文
上訴駁回。
    理  由
一、李得良、石孟弘、陳千部分：
按刑事訴訟法第三百七十七條規定，上訴於第三審法院，非以判
決違背法令為理由，不得為之。是提起第三審上訴，應以原判決
違背法令為理由，係屬法定要件。如果上訴理由書狀並未依據卷
內訴訟資料，具體指摘原判決不適用何種法則或如何適用不當，
或所指摘原判決違法情事，顯與法律規定得為第三審上訴理由之
違法情形，不相適合時，均應認其上訴為違背法律上之程式，予
以駁回。本件上訴人李得良上訴意旨略以：(一)原審於民國九十九
年十二月三十日審判期日，審判長就證據調查方面，所朗讀或提
示之證據資料，有一次提示達一百十五項之多者，未予一一分別
提示，並詢問當事人有無意見，難認已予當事人及辯護人辯論證
據證明力之機會，所踐行之訴訟程序，即有可議。(二)本件上訴人
等於警詢中之陳述，對其餘被告而言，係屬被告以外之人於審判
外之陳述，為傳聞證據，原則上無證據能力。原判決先說明上揭
供述證據分別經上訴人於法院審理時進行交互詰問，彼等於警詢
中之供述，已取得作為證據之資格，繼謂該等審判外之陳述與審
判中相符部分，已具備可信之特別情狀，自有證據能力云云，顯
與傳聞例外規定不合，且未就彼等警詢之陳述何以具有特別可信
情形及必要性，予以說明，均屬理由不備。又原判決既認彼等審
判外之陳述不符之部分，容許作為彈劾彼等於法院審理時所為陳
述之憑信性，亦即彼等與審判中不符之審判外陳述，旨在質疑待
證事實之成立，非在於待證事實爭點之證據資格。卻又引述彼等
於警詢時與審判中不符之陳述為認定上訴人犯罪之依據，採證自
非適法。(三)上訴人等到案後，一致供稱未製造完成第二級毒品甲
基安非他命，互核無訛。上訴人等如已製成甲基安非他命，何必
另行花錢購買，足見尚未製造完成。再參酌卷內通訊監察譯文，
並無上訴人等相互討論已製造完成的對話。陳千於九十八年七
月二十八日來台中目的為接續製造，其始終參與本件製造犯行。
李得良辯稱都是陳千在提煉等語，應堪採信。陳千亦供稱李
得良確有告知購買毒品摻入攪拌等語。本案如已製成成品，必有
出售的跡證，惟遍覽全卷，並無此類證據。李得良僅製成含有甲
基安非他命之滷水，並無已純化結晶之成品，此等有利之證據，
原判決未說明何以不足採，有判決理由不備之違法。(四)製造甲基
安非他命之滷水倘尚未完全分析出結晶固體，仍屬製造未遂，況
目前尚未發現直接飲用液態甲基安非他命之案例，原判決附表（
下稱附表）二編號3、4所示之物，依內政部警政署刑事警察局鑑
定書記載，仍存有未反應之原料麻黃鹼，無法供人體直接施用，
能否認已製造完成，不無疑問。附表二編號 5所示之二十包甲基
安非他命係李得良向綽號「阿吉」者所購買，原判決認定係上訴
人等所製成，乃以李得良於警詢時所供為據，然李得良於警詢及
第一審已陳稱，因警方一再追問而為答覆，並非供認已製造完成
。原判決引用之證據，與卷內資料不符。本件僅係製造未遂。原
審未調查釐清上情，有應於審判期日調查之證據未予調查之違法
。(五)原判決事實記載陳千利用如其附表二編號 1至4、6至21、
附表三、附表四編號1至3、編號五及附表六編號 l至22、編號25
所示之物，供為製造甲基安非他命，卻於理由中說明就其中附表
二編號8至13、16至21、附表三編號1至9、11、12、附表四編號2
、3、5、附表六編號l至8、10至25所示之物，屬該條例第十九條
第一項所稱供犯罪所用之物，諭知沒收，而未適用第十八條第一
項前段規定諭知沒收銷燬，致事實與理由之記載相互矛盾。再原
判決於理由欄說明如附表二編號 2、7、附表四編號1、附表六編
號 9所示之物，經檢驗結果含有微量第四級毒品麻黃鹼或去甲麻
黃鹼（新麻黃鹼）之成分，竟依刑法第三十八條第一項第一款規
定宣告沒收，同有適用法則不當之違法。又原判決事實欄僅認定
上訴人等以附表二編號1至4、編號6至2l、附表三、附表四編號l
至3、編號五及附表六編號l至22、編號25所示之物，供為製造甲
基安非他命；卻又謂附表一編號1至3、附表五編號1至4，附表四
編號4、6所示之物，亦為製造甲基安非他命之工具，復未依查獲
時各該扣押物如何供上訴人等犯罪現實使用，分別審認其為供犯
罪所用之物，或供犯罪預備之物，遽予宣告沒收，亦有理由矛盾
之違法。(六)本件並未製成甲基安非他命成品，扣案之液態甲基安
非他命不可能對外流通，又無任何毒品流入市面。原判決何能認
為李得良犯罪所生之危險或損害甚鉅，而處以中度刑。況原判決
先認李得良應加重量刑；又謂其所製造之甲基安非他命尚未流通
在外，認檢察官之具體求刑為過重，理由不無矛盾云云。上訴人
石孟弘上訴意旨略以：原判決理由說明製造甲基安非他命，應以
行為人是否已就先驅化學物品進行反應而產生另一化學物品為判
斷標準等語。此與事實欄認定上訴人等已製成甲基安非他命，應
有矛盾。原判決又認石孟弘並無毒品危害防制條例第十七條第二
項自白減輕其刑規定之適用，然對於石孟弘所辯已於偵查及審理
中自白，請依法減輕其刑等語，未加調查，亦未說明理由，有理
由欠備之違法。上訴人陳千上訴意旨略以：(一)附表二編號五之
甲基安非他命二十包，李得良始終未承認係其所製造，其為警員
逮捕時即自承該二十包甲基安非他命係向綽號「阿吉」之男子購
入以供販賣，若認李得良於警員逮捕時所述較接近案發時間，當
時較少權衡利害得失，自當以李得良上開陳述較接近事實而可採
，原判決認定事實顯與李得良之上開供述不合。依李得良上開供
述，本件應僅成立製造未遂，對此有利於陳千之證據，原判決
未說明不採之理由，有理由不備之違法。(二)附表二編號一、三、
四之半成品液體，是否如原判決所認屬於甲基安非他命，而認本
件製造既遂，尚非無疑。此事涉專業，攸關上訴人等犯行既、未
遂之認定，自應向專責機關函詢，以昭慎重。原審應有調查未盡
之違誤。(三)陳千受李得良利用，並未獲得任何利益，犯罪之情
節值得同情，於原審請求依刑法第五十九條酌減，原判決未為任
何說明，有理由不備之違法，陳千冒險挺身檢舉張國樑，並因
而破獲毒品來源張國樑，已具悔意，情堪憫恕，懇求鈞院依刑法
第五十九之規定酌減刑責。(四)陳千所犯之罪，先依累犯加重，
再依毒品危害防制條例第十七條第一項、第二項遞減輕之，因第
十七條第一項有免除其刑之規定，得減至三分之二。原審量處陳
千有期徒刑七年，量刑超過減輕後法定刑，有適用法則不當之
違法。本罪法定最低本刑為七年以上有期徒刑之罪，陳千經二
次遞減後，卻未獲實質減刑。原判決未說明減輕與否及量刑標準
為何，何以減輕後仍在該罪法定刑之上，量刑標準無法受到監督
，理由亦有不備。(五)陳千上訴後，原審認定陳千有供出毒品
來源，石孟弘、陳琮祺則於偵查及審理中自白犯罪，因而將第一
審撤銷，改判三人均較第一審減輕有期徒刑六月，相較三人減輕
事由並不相同，陳千自偵查以來均坦承犯行，犯後態度良好，
較之石孟弘、陳琮祺直至原審始勉強認罪，再者陳千協助檢警
破獲毒品來源張國樑，陳千之貢獻較大於石孟弘、陳琮祺，況
毒品危害防制條例第十七條第一項規定，供出毒品來源，尚得免
除其刑，則在法律評價上獲得減輕刑期幅度之評價應有所不同，
原審量刑有違罪刑相當、比例及公平原則。(六)原判決事實欄認定
陳千已製造完成甲基安非他命二十包之結晶體，然於理由欄所
引另案台灣台南地方法院檢察署起訴書記載，認定陳千僅能製
成甲基安非他命之液態混合物，無法製成結晶體，原判決認陳千
已製成甲基安非他命，與上開認定不符，有理由矛盾之違法。
上開起訴書之認定，有利於陳千，原審未予採信，又未說明為
不同認定之理由，有理由不備之違法。再依原判決所採九十八年
七月二十八日下午三時二十八分石孟弘與陳琮祺之電話通訊監聽
譯文顯示，於同年月二十九日警方逮捕前，上訴人等尚無法製成
甲基安非他命結晶，原判決認已製造完成，與上開電話通訊監聽
譯文不符，又未說明何以不足為陳千有利之認定，有理由不備
之違法。(七)毒品危害防制條例所規定製造第二級毒品罪，其所處
罰者係製造該毒品供人食用，因而對人體身心健康造成之損害，
因此是否製造既遂，仍應著眼於製造成功之毒品是否可達人體使
用或吸收之階段，不得僅因含有甲基安非他命之成分即論以既遂
。原審未就扣案之滷水是否能供人體直接施用，向專責機關查明
，有證據調查未盡之違法。(八)原判決採用上訴人等間之電話通訊
監聽譯文論罪，但於審理時並未向上訴人等及選任辯護人提示以
供辨認，所踐行之訴訟程序難謂適法。又原判決理由說明上訴人
等及選任辯護人均不爭執上開電話監察譯文之證據能力，但原審
既未提示該證據予彼等表示意見，自無所謂未爭執證據能力之事
。原判決所引之證據與卷證不符，有證據理由矛盾之違法。況電
話通訊監察譯文乃被告以外之人審判外之陳述，原則上無證據能
力，不得僅以被告及辯護人未爭執而遽認有證據能力云云。惟查
原判決依憑上訴人等於偵查及審理時之自白，證人董朝福之證言
，卷附製毒流程表及材料清單各一張，陳千所使用之0000
000000號行動電話通訊監聽譯文，內政部警政署刑事警察
局九十八年八月二十六日刑鑑字第０九八０一一０八五四號、九
十八年八月二十六日刑鑑字第０九八０一０八五五七號鑑定書，
李得良使用之0000000000、0000000000、
0000000000、0000000000號行動電話與石
孟弘所使用之0000000000、0000000000號
、陳琮祺所使用0000000000號行動電話間之通訊監聽
譯文，原審之勘驗筆錄，台灣台南地方法院檢察署九十九年度偵
字第一二三六九、一六六０九號起訴書，李得良、石孟弘、陳千
之台灣高等法院被告前案紀錄表等證據，及扣案附表一編號 l
至3、附表二編號l至22、附表三、附表四編號l至6、附表五編號
l至4、附表六編號 l至25所示之物等證據，資以認定上訴人等有
原判決事實欄所記載之犯罪事實，因而撤銷第一審之科刑判決，
改判論處李得良、石孟弘、陳千共同製造第二級毒品罪刑（均
累犯），已詳述其依憑之證據及認定之理由。對於上訴人等均辯
稱：扣案之甲基安非他命僅係半成品，上訴人等製造行為應僅屬
未遂；石孟弘、陳千另辯稱李得良始為本案首謀，石孟弘、陳
千僅附和犯案，然原審就彼等判刑卻較李得良相差無已，應屬
過重云云。經綜合調查證據之結果，認不可採，已在判決內詳予
指駁，並說明其理由。原判決所為論述，核與卷證資料相符，從
形式上觀察，並無違背法令之情形。按認事採證、證據之取捨及
證據證明力之判斷，俱屬事實審法院之職權，苟無違背證據法則
，自不能指為違法。原判決依憑上訴人等之自白，為警在台中縣
潭子鄉（已改制為台中市潭子區○○○路○段十七號四樓之五扣
得李得良所有如附表二編號 5所示之甲基安非他命二十包結晶，
經鑑定結果，純度已達百分之九十五，純質淨重六六一點二二公
克，純度已近乎純質，附表二編號十四、十五之製毒容器，均檢
出甲基安非他命白色結晶，以及李得良於警詢及第一審之供述，
證人董朝福於原審之證言，陳千於警詢所供製造甲基安非他命
之過程等證據，認縱使扣案尚未結晶之液態混合物部分並非甲基
安非他命成品，然依查扣之上開二十包甲基安非他命結晶品，上
訴人等製造甲基安非他命仍達既遂之程度。對於李得良所辯上開
甲基安非他命二十包係其向綽號「阿吉」之男子購買之成品欲摻
入滷水中云云，如何不足採信，原判決均已詳述其理由，所為論
敘均與卷內證據資料相符，從形式上觀察並無認定事實不依證據
或有何採證違背經驗法則、論理法則等違法情形存在。原審依據
上開證據，既足以認定上訴人等製造甲基安非他命既遂之犯行，
李得良、陳千於原審並未聲請調查滷水是否能供人體直接施用
，則就扣案之滷水等液態混合物是否能供人體直接施用等，原審
未為無益之調查，並無違法可言。又依原判決所引上開李得良、
石孟弘、陳琮祺、陳千間行動電話通訊監聽譯文內容，顯示渠
等於陳千製造甲基安非他命期間，確以行動電話談論製造甲基
安非他命進度、過程、場所、材料不足等事宜，縱無相互討論已
製造完成的對話，依上所述，並無礙本件製造甲基安非他命既遂
之犯行。又原審審理時，就同一性質之證據調查程序合為記載，
未予一一分別提示，其所踐行之訴訟程序固略有瑕疵，但李得良
既對上述證據資料表示其意見，並經記明於審判筆錄，顯已充分
行使其訴訟防禦權，故上開程序上之瑕疵，顯然不影響其訴訟上
權益及判決之結果，上訴意旨執此指摘原判決不當，自非適法之
第三審上訴理由。李得良及其選任辯護人於原審審理時，對於共
同被告石孟弘、陳琮祺、陳千於審判外陳述之證據能力，並不
爭執（見原審卷二第一三頁），而上訴人等間之行動電話通訊監
聽譯文，原審審理時已提示供陳千辨認（見原審卷二第一六八
、一六九頁），陳千亦未爭執其證據能力，原審認上開共同被
告於警詢時之陳述及行動電話通訊監聽譯文有證據能力，並無不
合。陳千供出毒品來源，因而查獲共犯張國樑，其並於偵查及
審理中均自白犯罪，原判決已說明應依毒品危害防制條例第十七
條第一項、第二項之規定遞予減輕其刑。石孟弘於偵查及審理中
均自白犯罪，原判決並已依同條第二項之規定減輕其刑，其上訴
意旨稱原判決未予減輕其刑，亦非依據卷內訴訟資料執為指摘。
再查刑法第五十九條之酌量減輕其刑，必須犯罪另有特殊之原因
與環境等情狀，在客觀上足以引起一般同情，認即科以最低度刑
仍嫌過重者，始有適用。陳千所犯製造甲基安非他命之犯行，
足以戕害社會大眾身心健康，所生危害嚴重，且其參與製造程度
較深，綜合其犯罪情狀觀之，尚無可資憫恕之處，原判決未酌量
減輕其刑，自無違法可言。本件既應為程序上駁回上訴，陳千
請求依刑法第五十九條酌量減輕其刑，本院無從斟酌。再量刑之
輕重係屬事實審法院得依職權自由裁量之事項，茍已以行為人之
責任為基礎，斟酌刑法第五十七條各款所列情狀而未逾法定刑度
，即不得遽指為違法。本件原審量刑時，既已審酌李得良、陳千
製造甲基安非他命，嚴重戕害社會大眾身心健康，犯罪所生潛
在危害嚴重，李得良係基於主導地位，陳千參與製造程度較深
及刑法第五十七條各款所列事項等一切情狀，量處適當之刑，理
由內均已論敘綦詳，既未逾法定刑度，即不得指為違法。再附表
二編號8至13、16至21、附表三編號1至9、11、12、附表四編號2
、3、5、附表六編號l至8、10至25所示之物，依其製作之目的及
使用，難認係專供製造第二級毒品之器具，原判決未依毒品危害
防制條例第十八條第一項前段之規定宣告沒收銷燬，而依同條例
第十九條第一項之規定諭知沒收，並不違法。又同條例第十九條
第一項所定「供犯罪所用或因犯罪所得之物」係指犯該條例第四
條至第九條、第十二條、第十三條或第十四條第一項、第二項之
罪所用或所得之物，不包括毒品本身在內，自不得為第三、四級
毒品之沒收依據。如行為已構成犯罪，則該毒品即屬不受法律保
護之違禁物，應回歸刑法之適用。附表二編號2、7、附表四編號
1、附表六編號9所示等含有第四級毒品麻黃鹼或去甲麻黃鹼（新
麻黃鹼）成分，原判決依刑法第三十八條第一項第一款之規定沒
收之，亦不違法。又附表一編號 1至3、附表五編號4，附表四編
號4、6所示之行動電話如何係供上訴人等互相聯絡相關製造甲基
安非他命事宜，附表五編號1至3之物如何係陳千所有供製造甲
基安非他命所用之物，應依同條例第十九條第一項前段規定，宣
告沒收，原判決事實均已記載，理由並已說明（見原判決第五、
六、四八頁），核無理由矛盾情形。上訴人等上訴意旨置原判決
之論敘於不顧，徒為事實上之爭辯，並對原審採證認事之職權行
使及於判決無影響之事項，任意指摘，難謂已符合首揭法定上訴
要件，彼等上訴違背法律上之程式，應予駁回。
二、陳琮祺部分：
查第三審上訴書狀，應敘述上訴之理由，其未敘述者，得於提起
上訴後十日內補提理由書於原審法院，已逾上述期間，而於第三
審法院未判決前仍未提出上訴理由書狀者，第三審法院應以判決
駁回之，刑事訴訟法第三百八十二條第一項、第三百九十五條後
段規定甚明。本件上訴人陳琮祺因製造第二級毒品案件，不服原
審判決，於一○○年二月一日提起上訴，未敘述理由，迄今逾期
已久，於本院判決前仍未提出，依上開規定，其上訴自非合法，
應予駁回。
據上論結，應依刑事訴訟法第三百九十五條，判決如主文。
中    華    民    國  一○○  年    三    月   十七   日
                      最高法院刑事第十二庭
                          審判長法官  陳  世  淙  
                                法官  陳  東  誥  
                                法官  何  菁  莪  
                                法官  許  錦  印  
                                法官  蔡  名  曜  
本件正本證明與原本無異
                                      書  記  官  
中    華    民    國  一○○  年    三    月  二十三  日
                                                     m